【裁判字號】    99,訴,16
【裁判日期】    990618
【裁判案由】    偽造有價證券
【裁判全文】
臺灣士林地方法院刑事判決               99年度訴字第16號
    公  訴  人  臺灣士林地方法院檢察署檢察官
    被      告  丁○○
    選任辯護人  林麗芬律師
                薛銘鴻律師
上列被告因偽造有價證券案件，經檢察官提起公訴（98年度偵字
第11599號），本院判決如下：
    主  文
丁○○共同意圖供行使之用，而偽造有價證券，處有期徒刑壹年
捌月，緩刑貳年。
    事  實
一、丁○○明知在本票發票人欄簽署他人之姓名或按捺指印，即
    係以該人為共同發票人，持有本票之人即得向共同發票人追
    索本票債務，竟與丙○○、乙○○（均未據起訴）共同謀議
    偽造其夫戊○○（按經丁○○於民國96年3 月1 日向法院訴
    請離婚，已於97年11月14日經裁判離婚確定）與丁○○為共
    同發票人，讓戊○○遭受被追索票據債務之累，以達成使其
    與丁○○離婚之目的，而基於意圖供行使之用而偽造有價證
    券之犯意聯絡，於96年8 月間某日，在乙○○因擔任義消而
    得出入之臺北縣汐止市消防隊會客室，未經戊○○之同意或
    授權，由丙○○提供票號各為TH0000000 、TH0000000 號之
    空白本票2 紙，由丁○○在發票人欄簽署自己之姓名、接續
    偽簽戊○○之署名及按捺指印，並註記戊○○之電話、住址
    ，由乙○○倒填發票日期各為96年7 月25日、96年8 月11日
    ，並填載金額各為新台幣（下同）20萬元及25萬元，而偽造
    該2 張本票（下稱系爭本票）後，交由丙○○於96年9 月間
    持向戊○○行使追索，戊○○始悉上情。
二、案經戊○○訴由臺灣士林地方法院檢察署檢察官偵查起訴。
    理  由
一、證據能力：
(一)、被告於警詢及偵查中之自白：
    按證據能力，乃證據資料容許為訴訟上證明之資格，屬證據
    之形式上資格要件，至證據之證明力，則為證據之憑信性及
    對於要證事實之實質上的證明價值。證據資料必須具有證據
    能力，容許為訴訟上之證明，並在審判期日合法調查後，始
    有證明力可言，而得為法院評價之對象。刑事訴訟法第156
    條第1 項規定，被告之自白，非出於強暴、脅迫、利誘、詐
    欺、違法羈押或其他不正之方法（92年2 月6 日修正公布、
    同年9 月1 日施行之同條項增訂「疲勞訊問」），且與事實
    相符者，得為證據，「倘被告自白係出於前述之不正方法，
    或與事實不符，有一於此，即屬證據使用禁止範疇，應予以
    排除，不得採為判決之基礎」，此項欠缺證據能力之自白，
    本不容許為訴訟上嚴格證明之資料，自非法院評價之對象，
    不生證明力之問題，尤無以其他證據補強之餘地（最高法院
    92年度臺上字第4292號裁判意旨參照）。本件被告雖於警詢
    及偵查中自白稱：伊於96年7 月間，在不詳地點，向姓名年
    籍不詳之地下錢莊成員借款40萬元，因而冒用前夫戊○○之
    名義偽簽其署名為共同發票人，交給地下錢莊的人云云，惟
    於審理中陳稱：實際上伊並沒有去向地下錢莊借錢，伊是為
    了要和戊○○離婚，才未徵得戊○○同意以他名字簽發本票
    ，是丙○○和乙○○說要幫伊用簽本票的方法，來讓戊○○
    覺得伊是個複雜的人而跟伊離婚，案發後因為伊想人家是好
    心幫伊，伊不想拖累別人，所以伊才會說是因為在外面欠賭
    債而簽發本票等語（見本院99年5 月12日審理筆錄），查被
    告在警詢及偵查中所為前揭自白，與卷內其他事證顯示之事
    實不符（詳後述），依前揭最高法院裁判要旨，應予排除，
    不得採為判決之基礎。
(二)、證人丙○○、甲○○於偵查中之證言：
    按被告以外之人於審判外之言詞或書面陳述，除法律有規定
    者外，不得作為證據，刑事訴訟法第159 條第1 項定有明文
    ；又按刑事訴訟法第159 條之1 第2 項規定，被告以外之人
    於偵查中向檢察官所為之陳述，除顯有不可信之情況者外，
    得為證據，此乃因檢察官代表國家偵查犯罪、實施公訴，依
    法有訊問被告、證人及鑑定人之權，證人、鑑定人且須具結
    ，而實務運作時，偵查中檢察官向被告以外之人所取得之陳
    述，原則上均能遵守法律規定，不致違法取供（刑事訴訟法
    第159 條之1 立法理由參照），而所謂「除顯有不可信之情
    況」，係指可信之情況保證，純屬證據能力之審查，無關證
    據力之衡量，應就偵查筆錄製作之背景、原因、過程等客觀
    事實加以觀察（最高法院94年度臺上字第5709號裁判意旨參
    照）。查本判決認定事實所引用之證人丙○○、甲○○於偵
    查中之證言（按其2 人於審理中經本院依法傳、拘未到），
    業經依法具結，於檢察官訊畢後並交付筆錄供閱覽而經簽名
    ，並無證據顯示該筆錄製作之背景、原因、過程，有何形式
    上顯不可信之情況，與刑事訴訟法第159 條之1 第2 項之規
    定相符，具有證據能力。
(三)、其他證據：
    本判決認定事實所引用之其他證據，未據當事人及辯護人於
    本院最後審理期日爭執證據能力（見本院99年5 月12日審理
    筆錄），本院審酌該等證據作成之情況，認為適當，且無其
    他違背法定程式而取證之情形，依刑事訴訟法第159 條之5
    規定、第158 條之4 規定之反面解釋，均有證據能力。
二、訊據被告丁○○矢口否認構成意圖供行使之用而偽造有價證
    券等犯行，辯稱：伊於96年2 月對戊○○提出民事訴訟訴請
    離婚，後來甲○○跟伊說戊○○叫丙○○去找伊朋友的麻煩
    ，說要多少錢才願意跟伊離婚，她問伊是什麼原因，伊說伊
    不知道，甲○○就帶伊去找丙○○，伊跟他說戊○○要去找
    人家勒索，丙○○再帶伊去找乙○○，他們看伊可憐說要幫
    伊，他們說要用簽本票的方法，來讓戊○○覺得伊是個複雜
    的人而跟伊離婚，伊在本票上簽了伊的名字及戊○○的名字
    、地址及電話，他們說這樣比較好去找伊先生，日期及金額
    則是乙○○寫的；簽發本票的具體時間伊不記得，但是在乙○○在汐止市消防局的樓上，伊記得發票日期是寫之前的日
    期；兩張本票之正本伊記得有燒掉，但伊忘記是在簽發當場
    或是之後燒掉的云云（見本院99年3 月3 日、5 月12日審理
    筆錄）。辯護人另為被告辯護稱：(一)簽發系爭本票並無跟告
    訴人要錢之意思，只是為離婚而要演戲給告訴人看，被告所
    簽告訴人姓名之字體為簡體字，顯而易見非故意模仿告訴人
    之筆跡，更未蓋告訴人之印鑑，亦未將系爭本票交予除乙○○、丙○○以外不知情之第3 人，且於簽發當日即撕毀本票
    正本，所持僅為本票影本，本身不得提示復無流通性，而乙○○、丙○○及被告亦明知告訴人不可能幫被告給付票據金
    額，告訴人於離婚訴訟過程中未曾支付被告生活費，且自承
    於被告96年3 月22日請領到補助金後未再給生活費，依經驗
    法則，不可能幫被告清償債務或有何付款之行為，足見被告
    自始即非意圖供行使之用而簽發系爭本票；(二)依告訴人戊○○及乙○○之證言，丙○○第1 次持系爭本票去找告訴人時
    ，只是要讓告訴人得悉被告在外欠錢，且行使本票之對象是
    被告，而丙○○第2 次持系爭本票向告訴人要錢乙事，被告
    並不知情，此部分並非被告起初簽發本票之目的，應類如「
    共同正犯之過剩」，被告無庸對丙○○第2 次持系爭本票行
    使權利之行為負責；(三)告訴人提出本件刑事告訴已是兩造民
    事2 審爭取監護權之際，雖民事2 審最後裁定子女由雙方共
    同監護、居住告訴人處、被告有探視權，惟告訴人仍是欲使
    被告入罪，以達被告居留證被撤銷遣送出境，致使被告無從
    見小孩，徹底中斷其親情維繫關係，其告訴之動機可議，證
    詞亦多有不實云云。
三、經查：
(一)、被告丁○○如事實欄所述，與丙○○、乙○○共同謀議偽造
    告訴人戊○○為本票共同發票人，讓告訴人遭受被追索票據
    債務之累，以達成使其與被告離婚之目的，於96年8 月間某
    日，在乙○○因擔任義消而得出入之臺北縣汐止市之消防隊
    會客室，未經戊○○之同意或授權，由丙○○提供空白本票
    2 紙，由被告在發票人欄簽署自己之姓名、接續偽簽戊○○
    之署名及按捺指印，並註記其電話、地址，由乙○○倒填發
    票日期各為96年7 月25日、96年8 月11日，並填載金額各為
    20萬元及25萬元後，交由丙○○持偽造之系爭本票於96年9
    月間向戊○○提示等情，有下列證據可憑，事證明確：
１、被告於審理中供承上情不諱（見本院準備程序筆錄及歷次審
    理筆錄）；
２、證人即告訴人戊○○於審理中證稱：系爭本票不是伊簽的，
    丙○○拿來說這是被告欠的債，他說伊要負責，伊是她先生
    ，伊看本票發現這不是伊簽的，伊就趁丙○○不注意的時候
    去影印機影印，因為伊在開卡拉OK店，伊有洗照片的影印機
    可以印歌詞，伊影印的系爭本票就是本件告訴狀所附的本票
    影本；丙○○來店裡找過伊2 次，2 次都是拿2 張本票來，
    他來的時候伊太太都不在家，因為時間已久，伊現在不記得
    丙○○是拿正本或影本來；丙○○第1 次來時說要找伊太太
    要錢，說伊太太在外面欠錢，有拿本票給伊看，上面發票人
    就有簽伊的名字，伊跟他說伊太太人在哪裡伊不知道，後來
    他就走了，第2 次丙○○又來向伊要錢，也有拿跟前1 次一
    樣的本票給伊看，他說這是伊太太欠的錢，伊是她先生，要
    伊負責，伊說這不是伊簽的，如果要伊負責這個錢，去跟伊
    的律師聯絡；伊與丙○○大約在1 、20年前認識，平常沒有
    來往，後來他有來店裡消費，之前伊太太跟店裡客人李先生
    私下來往，在外回來就跟伊吵要離婚，伊去找李先生的爸爸
    但不理不睬，伊再去找丙○○請他幫忙伊找南港地區他認識
    的人，丙○○帶伊去找乙○○，伊跟乙○○說伊太太跟李先
    生的過程，乙○○當場勸伊說你太太這樣，找他來也沒有意
    義，伊就離開了，那段時間伊的心情很低潮；當時在進行離
    婚訴訟，家裡很多事情，後來伊知道伊太太不擇手段申請到
    救助金，伊認為只有靠法律約束她，所以本件96年9 月間的
    事情，伊直到98年2 月才提出告訴等語在卷（見本院99年3
    月3 日審理筆錄）；
３、證人乙○○於審理中證稱：一開始是戊○○與丙○○有來找
    伊，丙○○說要找附近一個叫「阿泉」的人，戊○○懷疑他
    太太與「阿泉」有關係，後來伊問過「阿泉」，「阿泉」說
    他和被告是朋友關係，伊就和丙○○聯絡，請他約戊○○出
    來，伊跟戊○○說事實不是這樣，戊○○說他不要這個老婆
    ，但他也不要離婚，伊說你們到底要怎樣，這樣伊無法處理
    ，你們不要去找「阿泉」就好，之後就換丙○○帶被告來找
    伊，被告來都哭哭啼啼，說戊○○不讓她看小孩，伊等共同
    商量簽本票讓戊○○覺得他太太在外面有欠錢，乾脆不要這
    個老婆好了；簽發本票的地點是在汐止橫科路消防隊2 樓會
    客室，因為伊是義消，被告、丙○○及伊在場，空白本票是
    丙○○去買的，兩張本票是同時開的，伊在寫1 張時，被告
    在寫另1 張，被告、丙○○及伊在開的時候，為了要讓戊○○採信，決定故意不要連號；簽名是被告簽的，指紋是被告
    蓋的，戊○○的電話及地址是被告寫的，寫地址是要知道戊○○在哪裡，金額及日期是伊寫的，交給丙○○拿去給戊○○說他太太有欠人家錢；本票寫戊○○的名字及地址，是要
    讓戊○○知道有這個麻煩，讓戊○○知道他太太在外面有欠
    人家錢，連他都有問題，讓戊○○覺得被告很麻煩，連他的
    名字都有，讓戊○○覺得他都有困擾等語在卷（見本院99年
    3 月3 日審理筆錄）；
４、證人丙○○於偵查中具結證稱：伊透過王（按偵查筆錄誤繕
    為「黃」）麗英介紹認識被告，當時被告還未與戊○○離婚
    ，戊○○伊也認識，被告向伊哭訴戊○○經常打她，她說要
    和戊○○離婚；被告拿系爭本票給伊，叫伊拿本票向戊○○
    要錢，讓戊○○以為她在外面借許多錢，可以因此和她離婚
    等語（見98年度他字第803 號卷第23至25頁之98年6 月8 日
    偵查筆錄）；
５、證人甲○○於偵查中具結證稱：被告說她要離婚，說她先生
    對她不好，她要伊介紹黑道的人給她認識，說要10萬元讓人
    家賺，伊說伊認識丙○○，伊問丙○○要不要幫她，隔2 、
    3 天被告就和丙○○約要簽本票，伊不知道什麼事，伊是後
    來才到，伊只有看到她簽本票，好像有提到設局的事，簽假
    本票讓她離婚等語（見98年度他字第803 號卷第46至47頁之
    98年6 月19日偵查筆錄）；
６、(1)本案告訴狀所附證物即系爭本票影本共2 紙，顯示系爭本
    票由被告及告訴人共同擔任發票人等情（見98年度他字第80
    3 號偵查卷第4 頁）；(2)本院96年度婚字第253 號民事離婚
    等案件卷宗，顯示被告與告訴人於96年3 月迄97年間進行離
    婚訴訟等情（見外放調卷）可佐；
(二)、被告及辯護人雖辯稱：被告係為離婚而演戲給告訴人看，簽
    發系爭本票並無跟告訴人要錢之意，被告所簽告訴人姓名之
    字體為簡體字、未蓋告訴人之印鑑、未將系爭本票交予除乙○○、丙○○以外不知情之第3 人，乙○○、丙○○及被告
    均明知告訴人不可能幫被告清償債務或有何付款行為；丙○○第2 次持系爭本票向告訴人要錢之事，被告並不知情；系
    爭本票於簽發當日即撕毀正本，所持僅為影本等情，而辯稱
    並非意圖供行使之用而簽發系爭本票云云，並質疑告訴人提
    出告訴之動機可議云云。惟查：
１、按在票據上簽名者，依票上所載文義負責，2 人以上共同簽
    名時，應連帶負責，票據法第5 條第1 、2 項定有明文，且
    依民法第3 條第2 項規定之旨，簽名與蓋印具有相同效力，
    而無論簽名為簡體字或繁體字，只要能辨識人別，即生簽名
    效力。查系爭本票上既有告訴人戊○○之簽名，縱為簡體字
    或未另蓋印鑑，均足辨識係告訴人之署押，而使告訴人須依
    票據文義擔負發票人之付款責任；又系爭本票並未指定受款
    人，亦無禁止背書轉讓之記載，客觀上具流通可能性，一經
    偽造完成，即讓告訴人承受遭追索票據債務之風險，告訴人
    經持票人提示後，如欲主張票據偽造而拒絕付款，尚須另行
    提出確認本票債權不在之訴，被告偽造本票之行為對告訴人
    及金融秩序之危害，自不待言，不因系爭本票是否實際外流
    至其他人等及告訴人最後有無付款而異；
２、又被告與丙○○、乙○○共同謀議在系爭本票上偽造告訴人
    署押後，交予丙○○持向告訴人提示，而依證人乙○○前揭
    證述：本票簽寫告訴人姓名之因，是要讓戊○○知道有這個
    麻煩，讓戊○○知道他太太在外面有欠人家錢，「連他的名
    字都有」，「連他都有問題」等情，足見向告訴人提示系爭
    本票請求依票載文義負責，自始即在被告與丙○○、乙○○
    之犯意聯絡範圍內，無論丙○○係於第幾次與告訴人見面時
    始明白告知應負擔票據責任，均屬被告與乙○○、丙○○之
    共同行為無疑；
３、再辯護人於審理中為被告辯稱：系爭本票於簽發當日即撕毀
    正本，所持僅為影本云云（見本院99年3 月3 日、5 月12日
    審理筆錄，及99年3 月24日辯護意旨狀），而證人乙○○於
    審理中亦稱：系爭本票簽好後，被告把正本拿給伊，先影印
    後，因為伊開玩笑說可以拿正本向被告要錢，被告就馬上把
    正本拿回去，當場將正本撕掉，影本拿給丙○○云云（見本
    院99年3 月3 日審理筆錄），然前揭辯護人所辯及乙○○所
    述關於系爭本票正本於簽發當日即當場撕毀此節，不唯與卷
    附被告於98年12月30日審理中提出之刑事準備狀中明載：「
    該曾簽立之本票，一直在乙○○持有中... 本案在民事案件
    經告訴人之律師於2 審提示本票影本後，被告方向乙○○索
    回系爭本票」等語（見本院98年度審訴字第1025號卷第14頁
    反面）不同，與被告於審理中供稱：「兩張本票之正本伊記
    得有燒掉，但伊忘記是在簽發當場或是之後燒掉的」等情亦
    有異，衡以簽發當日在場或嗣後到場之丙○○及甲○○，均
    未證述系爭本票業於簽發當日毀棄，顯難認系爭本票正本於
    丙○○向告訴人提示之前即已毀棄之變態事實為真；
４、另被告以告訴人提出本件告訴之時間，質疑告訴人之動機可
    議，然告訴人於審理中業已陳明案發後因忙於家務，故未即
    刻提出告訴等情，而被害人得提出告訴為法律所賦予之權利
    ，刑法偽造有價證券罪復為無告訴期間限制之非告訴乃論之
    罪，告訴人本得自行決定於何時行使該權利，不能因之認其
    告訴內容為不可採；
５、綜上，被告及辯護人所辯各節，均無足採。被告與丙○○、
    乙○○均明知依法在本票之發票人欄簽署他人姓名或按捺指
    印，即係以該人為共同發票人，持有本票之人即得向共同發
    票人追索本票債務，竟未徵得告訴人之同意或授權，共同偽
    造系爭本票後向告訴人提示，顯係意圖供行使之用而偽造有
    價證券，並進而行使甚明。至被告為達成與告訴人離婚之目
    的而為該等行為、內心究有無向告訴人要錢之意等情，均僅
    屬犯罪動機之問題，無礙於罪責之成立，至多僅能為本院量
    刑時之考量，併為敘明。
(三)、綜上，被告如事實欄所述，意圖供行使之用而偽造有價證券
    等犯行，堪以認定，應依法論科。
四、論罪科刑：
(一)、核被告所為，係犯刑法第201 條第1 項之意圖供行使之用而
    偽造有價證券罪。被告偽造署押為偽造有價證券之部分行為
    ，而其行使偽造有價證券之低度行為應為偽造有價證券之高
    度行為所吸收，均不另論罪。被告與丙○○、乙○○有犯意
    聯絡與行為分擔，為共同正犯。本件被告為達成離婚之目的
    而任意偽造有價證券，所為足生損害於告訴人及金融秩序，
    迄未獲告訴人之諒解，惟念被告於案發後已供承未徵得告訴
    人同意而偽造有價證券之事實，僅就法律評價為爭執，尚非
    無悔意，且告訴人並未因而付款，尚未發生實質損害，本院
    認縱就被告所犯刑法第201 條第1 項之罪量處法定最低度刑
    即有期徒刑3 年，猶嫌過重，顯屬情輕法重，有傷一般國民
    對於法律之情感，爰依刑法第59條之規定，酌量減輕其刑。
    爰審酌被告犯罪之動機、目的、手段、生活狀況、品行、智
    識程度等一切情狀，量處如主文所示之刑。又被告未曾因故
    意犯罪受有期徒刑以上刑之宣告，有臺灣高等法院被告前案
    紀錄表在卷可按，因一時失慮致罹刑典，犯後已有悔意，經
    此起訴審判後，應知所警惕而無再犯之虞，本院認前開宣告
    之刑以暫不執行為適當，爰併宣告緩刑2 年，以啟自新。
(二)、末查系爭偽造之本票（含其上偽造之署押）並未扣案，復經
    被告於審理中供稱業已毀棄，既無證據證明尚未滅失，爰不
    予宣告沒收。至本案告訴狀所附證物即系爭本票影本共2 紙
    ，乃告訴人影印作為證據之用，與意圖供行使之用而影印之
    影本有別，自無庸宣告沒收，附此敘明。
據上論斷，應依刑事訴訟法第299 條第1 項前段，刑法第28條、
第201 條第1 項、第59條、第74條第1 項第1 款，刑法施行法第
1 條之1 ，判決如主文。
本案經檢察官葉乃瑋到庭執行職務。
中    華    民    國    99    年    6     月    18    日
                  刑事第三庭審判長法  官  李  育  仁
                                  法  官  劉  育  琳
                                  法  官  孫  曉  青
上正本證明與原本無異。
如不服本判決應於送達後10日內向本院提出上訴狀。
                                  書記官  林  蔚  菁
中    華    民    國    99    年    6     月    18    日
附錄本案論罪科刑法條全文：
中華民國刑法第201 條
意圖供行使之用，而偽造、變造公債票、公司股票或其他有價證
券者，處3 年以上10年以下有期徒刑，得併科3 千元以下罰金。
行使偽造、變造之公債票、公司股票或其他有價證券，或意圖供
行使之用，而收集或交付於人者，處1 年以上7 年以下有期徒刑
，得併科3 千元以下罰金。

司法院資訊處製作；財團法人民間司法改革基金會備份。
